【裁判字號】    98,抗,22
【裁判日期】    981223
【裁判案由】    拍賣抵押物
【裁判全文】
臺灣基隆地方法院民事裁定                98年度抗字第22號
抗  告  人  信邦混凝土實業有限公司
法定代理人  甲○○
相  對  人  三得利營造工程有限公司
                        樓
法定代理人  乙○○
上列當事人間拍賣質物事件，抗告人對於中華民國98年8月27日
本院基隆簡易庭98年度司拍字第289號裁定提起抗告，本院第二
審合議庭裁定如下：
    主  文
抗告駁回。
抗告程序費用由抗告人負擔。
    理  由
一、抗告意旨略以：
  (一)本件基隆市政府之回函已確認其與相對人間存在工程承攬關
    係，及抗告人與相對人間存在質權設定關係，基隆市政府既
    明確知悉抗告人在相對人對其所得請領工程款，於新臺幣（
    下同）9,709,448元之範圍內擁有權利質權，足認基隆市政
    府對聲請人所擁有之權利質權範圍並無爭執。
  (二)按契約轉讓與債權轉讓為不同法律概念，契約轉讓非經他方
    同意對他方不生效力，而債權讓與經通知他方即生效力，因
    契約轉讓涉及不同當事人履約能力差異而有加以限制之必要
    。本件既非承攬契約轉讓，僅為工程款債權設質而已，依契
    約文義解釋，應不受前揭約定之限制，即無庸經基隆市政府
    同意。此外，基隆市政府為政府機關，應適用政府採購法第
    68條強制規定，相對人自得將工程債權設質予抗告人。則基
    隆市政府辯稱工程款債權不得轉讓，即不得設質，顯不足採
    。是基隆市政府就權利質權、擔保債權發生及其範圍均不爭
    執，僅就本件工程款債權是否已清償加以爭執，基隆市政府
    顯係提出實體爭議，應另行於訴訟程序中主張，不應於本件
    非訟程序中爭執。況且，相對人對基隆市政府有工程款債權
    存在，經行政院公共工程委員會於履約爭議調解時加以肯認
    ，基隆市政府辯稱工程款已清償而消滅，無從拍賣，亦不足
    採，為此提出抗告等語。
二、按非訟事件法第73條規定：法定抵押權人或未經登記之擔保
    物權人聲請拍賣擔保物事件，如債務人就擔保物權所擔保債
    權之發生或其範圍有爭執時，法院僅得就無爭執部分裁定准
    許拍賣之。法院於裁定前，應使債務人有陳述意見之機會。
    該條增訂理由以：依現行法律，法定抵押權及未經登記之擔
    保物權，均係未經登記之擔保物權（例如質權、留置權等）
    ，就所擔保債權之發生或其範圍常不明確，故於踐行拍賣程
    序時，不應與已登記之抵押權完全相同，為兼顧債權人與債
    務人雙方權益及非訟程序之進行，爰增設本條第 1項，規定
    如債務人就擔保物權所擔保債權之發生或其範圍有爭執時，
    法院僅得就無爭執部分裁定准許拍賣之。前開擔保物權，因
    未經登記，法院於裁定前，自宜使債務人有陳述意見之機會
    ，以確定其債權是否屬於擔保範圍，俾免將來對債務人造成
    難以回復之損害，爰增設第2項（臺灣高等法院 96年非抗字
    第43號裁定意旨參照）。
三、經查，本件聲請拍賣之債權雖經抗告人與相對人簽訂質權設
    定契約書，惟該質權之設定非如抵押權應為登記，而屬未經
    登記之擔保物權，揆諸立法意旨，未經登記之擔保物權，法
    院於裁定前，應使債務人有陳述意見之機會，且債務人就擔
    保物權所擔保之債權之發生或其範圍有爭執時，法院僅得就
    無爭執部分裁定准許拍賣之。而本件既屬未經登記之擔保物
    權人聲請拍賣擔保物事件，且基隆市政府即債務人復否認系
    爭質權所擔保之債權之存在，亦即其對系爭債權之發生有爭
    執，因而本院僅得就無爭執之部分為裁定。今債務人即基隆
    市政府既對債權之發生全部爭執而謂業已清償完畢，本院即
    無由裁准本件拍賣質物事件。從而，原審駁回抗告人拍賣質
    物聲請之理由雖與本院略有出入，然結論並無不同，仍應予
    維持，抗告人猶執前詞指摘原裁定不當，求予廢棄，為無理
    由，應予駁回。
四、據上論結，本件抗告為無理由，依非訟事件法第46條、第21
    條第2項、民事訴訟法第495條之1第1項、第449條第1項、第
    78條，裁定如主文。
中    華    民    國    98    年    12    月    23    日
                        審判長法  官  蔡聰明
                              法  官  徐世禎
                              法  官  林玉珮
以上正本證明與原本無異。
本件裁定不得抗告。
中    華    民    國    98    年    12    月     23   日
                              書記官  洪福基


司法院資訊處製作；財團法人民間司法改革基金會備份。
